臺灣桃園地方法院民事判決
111年度訴字第129號
原      告  邱顯財  

訴訟代理人  廖年盛律師
被      告  廖學財  
            廖學成  
共      同
訴訟代理人  黃暖琇律師
            廖本來  
上列當事人間請求拆屋還地事件，於民國111年10月7日辯論終結
，本院判決如下：
　　主      文
原告之訴駁回。
訴訟費用由原告負擔。
　　事實及理由
壹、程序部分：
    按不變更訴訟標的，而補充或更正事實上或法律上之陳述者
    ，非為訴之變更或追加，民事訴訟法第256條定有明文。本
    件原告起訴時原聲明「一、被告廖學財應將坐落桃園市○○區
    ○○段0000地號土地上如附圖（即本院卷㈠第7頁地籍圖謄本）
    所示A面積約75平方公尺（以實測為準）之建物（即門牌號
    碼桃園市○○區○○路0段000巷000弄00號）拆除，並將土地返
    還原告及其他全體共有人。二、被告廖學成應將坐落桃園市
    ○○區○○段0000地號土地上如附圖（即本院卷㈠第7頁地籍圖謄
    本）所示B面積約45平方公尺（以實測為準）之建物（即門
    牌號碼桃園市○○區○○路0段000巷000弄00號）拆除，並將土
    地返還原告及其他全體共有人。」（見本院卷㈠第3頁）。嗣
    原告依桃園市大溪地政事務所土地複丈成果圖（即附圖）具
    狀變更訴之聲明為「一、被告廖學財應將坐落桃園市○○區○○
    段0000地號土地上如附圖所示A部分面積200.04平方公尺之
    建物拆除，並將土地返還原告及其他全體共有人。二、被告
    廖學成應將坐落桃園市○○區○○段0000地號土地上如附圖所示
    B部分面積78.75平方公尺之建物及C部分面積23平方公尺之
    鐵皮屋拆除，並將土地返還原告及其他全體共有人。」（見
    本院卷㈠第109頁）。核屬基於同一基礎事實，所為補充或更
    正事實或法律上之陳述，揆諸前揭說明，應予准許。
貳、實體部分：
一、原告主張：伊為坐落桃園市○○區○○段0000地號土地（下稱系
    爭土地）之共有人之一，權利範圍為3600分之2407，系爭土
    地上如附圖所示A部分為被告廖學財有事實上處分權之未辦
    保存登記建物（門牌號碼桃園市○○區○○路0段000巷000弄00
    號，民國110年12月18日整編為桃園市○○區○○路00巷000弄00
    號，下稱系爭23號房屋），B、C部分則為被告廖學成（下分
    稱姓名）有事實上處分權之未辦保存登記建物（門牌號碼桃
    園市○○區○○路0段000巷000弄00號，110年12月18日整編為桃
    園市○○區○○路00巷000弄00號，下稱系爭15號房屋），被告
    等2人雖係系爭土地之共有人，惟其等分別於系爭土地A、B
    、C位置興建房屋，並未經其他共有人同意，乃無權占有系
    爭土地，已侵害伊及其他共有人之權利，爰依民法第767條
    第1項、第821條，請求被告等2人拆屋還地，並聲明如上開
    變更後聲明所示。
二、被告則以：廖學財之父親為廖大賓，祖父為廖心灶；廖學成
    之父親為廖大樑，祖父為廖心科。又廖心灶與廖心科為堂兄
    弟關係，渠祖先於6年即於系爭土地（重測前為桃園縣○○區○
    ○○段000地號）上興建三合院，門牌號碼為桃園市○○區○○里0
    0鄰00號，後門牌整編為新北縣○○鎮00鄰○○○00號，並與其後
    代子孫分管居住使用。廖大賓於39年3月15日就其分管使用
    之房屋即門牌號碼桃園市○○區○○里00鄰00號申請第一次所有
    權登記（建號為桃園市○○區○○段000號），廖學財於83年4月
    27日就系爭土地辦理分割繼承登記，而取得系爭土地應有部
    分12000分之992，嗣上開房屋老舊經921地震損毀，廖學財
    於89年間在原地起造房屋，並原始取得系爭23號房屋。廖學
    成之祖父廖心科於39年3月15日就其分管使用之房屋即門牌
    號碼桃園市○○區○○里00鄰00號申請第一次所有權登記（建號
    為桃園市○○區○○段000號）即系爭15號房屋，廖學成於83年3
    月23日就廖心科之系爭土地辦理繼承登記，而取得系爭土地
    應有部分9000分之199。原告係於110年3月19日前陸續向前
    手廖學得買受取得系爭土地之持分，而廖學得之父親廖大富
    與廖大賓、廖大樑均為堂兄弟關係，渠等祖父於6年即居住
    於系爭土地上之三合院，並就居住之房屋位置劃分土地分管
    使用範圍，共有人間已存有分管契約。從而，原告向廖學得
    買受系爭土地之持分時，應當知悉系爭土地上存有已辦保存
    登記之系爭15號、23號房屋，且系爭土地有分管居住使用之
    事實，原告自非屬善意第三人，故伊既係基於分管之事實而
    有權占有系爭土地，原告自不得對伊行使物上返還請求權，
    原告依民法第767條第1項規定請求拆屋還地，應無理由等語
    ，資為抗辯，並聲明：原告之訴駁回。　　
三、本院判斷：
　　原告主張兩造均為系爭土地共有人之一，系爭土地上如附圖
    所示編號A部分（面積200.04平方公尺）即系爭23號房屋為
    廖學財所有，附圖所示編號B（面積78.75平方公尺）及C部
    分（面積23平方公尺）即系爭15號房屋為廖學成所有等情，
    業據其提出系爭土地登記第三類謄本、現場照片為證（見本
    院卷㈠第9至21頁），且經本院會同兩造及桃園市大溪地政事
    務所人員至現場履勘測量，製有勘驗筆錄及土地複丈成果圖
    在卷可憑（見本院卷㈠第81頁、第95頁），復為被告所不爭
    執，自堪信為真實。至於原告主張被告等2人無權占有系爭
    土地，廖學財、廖學成應分別將附圖編號A、B及C所示之建
    物及鐵皮屋拆除，並返還該部分所占用之土地予原告及其他
    全體共有人等情，則為被告等2人所否認，並以前揭情詞置
    辯。從而本件兩造所爭執之處，應在於：被告等2人所有上
    開建物占有系爭土地是否有合法權源？原告請求被告等2人
    將上開建物拆除，並返還所占用之土地予原告，是否有理？
    茲分述如下：
　㈠按共有物分管之約定，不以訂立書面為必要，倘共有人間實
    際上劃定使用範圍，對各自占有管領之部分，互相容忍，對
    於他共有人使用、收益各自占有之土地，未予干涉，已歷有
    年所，即非不得認有默示分管契約之存在。又臺灣在日治時
    期關於契約成立之約定及其資料保存，因年代久遠，人物全
    非，每每難以查考，如當事人所提證據，衡諸社會通念、經
    驗法則，可推知與事實相符者，應認其已盡舉證責任而為適
    當之證明。再所謂默示同意，除表意人之舉動或其他情事，
    足以間接推知其有承諾之效果意思者外，倘單純之沈默，依
    交易上之慣例或特定人間之特別情事，在一般社會之通念，
    可認為有一定之意思表示者，亦非不得謂為默示之意思表示
    （最高法院100年度台上字第2103號、108年度台上字第1120
    號、109年度台上字第438號等判決意旨參照）。　　
　㈡查，廖學財之父親為廖大賓，祖父為廖心灶；廖學成之父親
    為廖大樑，祖父為廖心科，廖心灶與廖心科為堂兄弟關係，
    渠祖先於6年即於系爭土地上分別興建土造房屋各1棟（廖大
    賓部分面積為73.55平方公尺；廖心科部分面積為78.05平方
    公尺），門牌號碼均為桃園市○○區○○里00鄰00號，廖大賓於
    39年3月15日就上開土造房屋申請第一次所有權登記（建號
    為桃園市○○區○○段000號），廖心科於39年3月15日就上開土
    地房屋申請第一次所有權登記（建號為桃園市○○區○○段000
    號），此有戶籍謄本、建物及土地登記謄本等可佐（見本院
    卷㈠第121至133頁），又桃園市○○區○○里00鄰00號於40年5月
    5日改編為同里鄰番子寮53號，於93年7月1日行政區域調整
    為同里17鄰番子寮53號，並於102年9月25日門牌整編為同里
    鄰員林路3段505巷313弄15號、同里鄰員林路3段505巷313弄
    23號，嗣於110年12月28日門牌整編為同里鄰瑞福路30巷121
    弄15號、同里鄰瑞福路30巷121弄23號，此有桃園○○○○○○○○○
    111年6月8日桃市溪戶字第1110003702號函暨資料查詢表在
    卷可佐（見本院卷㈠第169至173頁），足見附圖所示編號A部
    分（即系爭23號房屋）、附圖所示編號B及C部分（即系爭15
    號房屋），於6年興建完畢時，共用同一門牌編號，直至39
    年3月15日為第一次所有權登記，建號分別為桃園市○○區○○
    段000號、735號，迄至102年9月25日門牌整編為2址即大溪
    區瑞源里17鄰員林路3段505巷313弄15號、23號，佐以系爭
    土地謄本上載有地上建物分別有瑞源段730、731、734、735
    等4棟建號建物（見本院卷㈠第133頁），並對照被告提出之7
    5年航照圖（下稱系爭航照圖）中共有四個區塊，即方塊、
    星號、藍色區塊、粉紅色區塊等情，其餘部分均為林木、耕
    作等區（見本院卷㈠第135、第137頁），再對照附圖（即土
    地複丈成果圖）編號A、B、C相對位置，堪認附圖編號A所示
    之建物與系爭航照圖粉紅色區塊之位置相對相符，附圖編號
    B所示之建物與系爭航照圖方塊之位置相對相符，而附圖編
    號C所示之鐵皮屋則位於系爭航照圖方塊及星號之中間。值
    此，廖學財所有之附圖編號A部分即系爭23號房屋，即位於
    系爭航照圖粉紅色區塊部分；廖學成所有之附圖所示編號B
    及C部分即系爭15號房屋，即位於系爭航照圖粉紅色區塊部
    分。
　㈢證人李魁剛於本院具狀證稱：伊係在系爭土地出生，伊奶奶
    是廖林阿月，曾祖父是廖石頭，小時候老家在系爭土地那，
    以前人都講信用，分配那裏就使用那裏，我們家是分到系爭
    航照圖（提示）畫星號部分，廖學財是粉紅色區塊部分，廖
    學成是住在畫方塊部分，藍色區塊的房子已經倒了，後來大
    家的房子都垮了，剩下廖學成沒有垮，廖式宗親在外面不好
    過要在舊址重建，伊父親會跟他們說只要牆頭還在，就可以
    原地重建，廖學財重蓋房子時，有經伊父親同意等語（見本
    院卷㈠第299至306頁），證人廖學得於本院具狀證稱：以前
    伊祖先廖心王、廖正和有住在系爭土地那，房子倒了10幾年
    了，系爭土地以前用六大房去分，真的住只有四大房，一般
    你的祖先住在系爭土地的那裏，後面就跟著房子使用到界址
    ，後代也沒有變過，廖學財他們家後面有種田、種菜，廖學
    財、廖學成從以前就一直住在那，後來伊有將土地持分全部
    賣給建商即原告，整地時有陪同原告到現場看土地，有過戶
    的房子，原告才會去整地等語（見本院卷㈠第306至313頁）
    ，依上開證人所述，廖姓祖先於係爭土地已劃定使用範圍，
    其中廖學財是分配使用粉紅色區塊部分，廖學成是分配使用
    畫方塊部分。
　㈣綜合上開證據，及前開廖大賓、廖心科所管理位置、後代等
    所占用之位置、及縱認廖大賓、廖心科後代即廖學財、廖學
    成有將原房屋拆除，並於原地重建而成系爭23號、15號房屋
    ，就廖學財、廖學成重建上開建物，均未見其他共有人有為
    反對觀之，可知系爭土地自日治時期（即6年）以來，各共
    有人持續各自使用一定範圍及位置，興建永久性的建物，歷
    經三、四代以上之繼承，均仍持續維持同範圍位置使用情形
    ，歷任共有人對於他共有人之使用、收益及各自占有特定位
    置之土地，均為容忍肯認，縱於原地重建，經歷數十年來未
    有任何爭議糾紛。又共有人彼此間，按其先祖管領範圍占有
    土地的特定範圍，並為地上建物之興建使用，若非共有人間
    合意分管，豈會有共有人間劃定範圍建屋使用，且各共有人
    對他共有人使用占有土地，數十年均未為干涉或有爭議糾紛
    之情事，衡諸經驗法則及一般社會通念，堪認系爭土地原共
    有人於日治時期（6年）成立分管協議，較符真實。
　㈤再按共有人於與其他共有人訂立共有物分割或分管之特約後
    ，縱將其應有部分讓與第三人，其分割或分管契約，對於受
    讓人仍繼續存在（最高法院48年台上字第1065號判例要旨參
    照）。又按共有人倘已按分管契約占有共有物之特定部分，
    他共有人嗣後將其應有部分讓與第三人，除有特別情事外，
    其受讓人對於分管契約之存在，通常即有可得而知之情形，
    而應受分管契約之拘束（最高法院98年度台上字第633號裁
    判要旨參照）。查原告自109年11月起，陸續因買賣取得系
    爭土地應有部分（見本院卷㈠第13頁），上開建物早已坐落
    占有系爭土地特定位置的狀態已達數十餘年，在外觀上至為
    顯然，況且原告亦向上開證人廖學得購買系爭土地持分，由
    此可見原告對於系爭土地存有前開默示分管契約等情，當是
    可得而知，難認為善意的第三人，自應同受拘束。
　㈥至原告主張廖學財提出之舊式土地謄本載明，系爭土地設定
    地上權，存續期間為36年6月16日至86年6月15日止，足見當
    時系爭土地上之房子乃以設定地上權作為使用系爭土地之權
    源等情，此有被告廖學財提出之土地謄本為據（見本院卷㈡
    第67頁）。惟查，系爭土地原共有人於日治時期（6年）起
    即成立分管協議，而上開地上權係於36年6月16日設定，且
    地上權係屬物權性質，主係以在他人土地之上下有建築物或
    其他工作物為目的而使用其土地之權；而分管契約係屬債權
    性質，由共有人間實際上劃定使用範圍，對各自占有管領之
    部分，兩者即地上權及分管契約之性質雖不同，但並非不可
    同時存在，況且系爭土地之共有人，於日治時代即6年至36
    年6月15日、86年6月16日至今間，均未就廖學財、廖學成或
    其等先祖管領範圍占有土地的特定範圍有何干涉或爭議糾紛
    ，業如前述，難以系爭土地曾有地上權之設定，即為不利被
    告等2人之認定，附此敘明。
  ㈦綜上，系爭15號及23號房屋本於前述分管契約有權占有系爭
    土地，原告應受該分管契約的拘束，不得主張上開建物坐落
    系爭土地是無權占有。
四、綜上所述，被告等2人係基於分管契約而有占用系爭土地如
    附圖所示A、B、C部分之正當權源，從而原告依民法第767 
    條第1 項、第821 條等規定，請求被告廖學財、廖學成分別
    拆除如附圖所示A、及B、C部分之建物、鐵皮屋，並返還土
    地予原告及其他全體共有人，自無理由，應予駁回。
五、本件事證已臻明確，兩造其餘陳述及所提證據，經核與判決
    結果不生影響，爰不一一論列，併此敘明。
六、訴訟費用負擔之依據：民事訴訟法第78條。　　
中　　華　　民　　國　　111 　年　　10　　月　　27　　日
                  民事第二庭  法  官  紀榮泰
正本係照原本作成。
如對本判決上訴，須於判決送達後二十日內向本院提出上訴狀。
如委任律師提起上訴者，應一併繳納上訴審裁判費。
中　　華　　民　　國　　111 　年　　10　　月　　28　　日
                              書記官  郭力瑜

附圖：桃園市大溪地政事務所111年3月3日溪測法字第009100號
      土地複丈成果圖